ACORDAO-COMPLETO-2423764

ACÓRDÃO 10183/2020 ATA 33/2020 - SEGUNDA CÂMARA

VISTOS, relatados e discutidos estes autos em que se apreciam Embargos de Declaração opostos por TL Construtora Ltda. EPP, Neuma de Fátima Costa de Farias, Taise Costa de Farias, Isane Costa de Farias e Louise Costa de Farias contra o Acórdão 6806/2020-TCU-Segunda Câmara, o qual não conheceu os primeiros embargos opostos em razão do não preenchimento do requisito da tempestividade;
ACORDAM os Ministros do Tribunal de Contas da União, reunidos em Sessão da 2ª Câmara, diante das razões expostas pelo Relator, em:
9.1. com fundamento no art. 34 da Lei 8.443/1992, conhecer dos Embargos de Declaração apresentados à peça 202, para, no mérito, rejeitá-los;
9.2. dar ciência desta deliberação às embargantes e aos demais interessados.

Segundos embargos de declaração opostos por TL Construtora Ltda EPP, Neuma de Fátima Costa de Farias, Taise Costa de Farias, Isane Costa de Farias e Louise Costa de Farias contra o Acórdão 6806/2020 - TCU - 2ª Câmara, o qual não conheceu os primeiros embargos opostos em razão do não preenchimento do requisito da tempestividade.

Segunda Câmara

Ministério do Meio Ambiente.

3. Interessados/Responsáveis/Recorrentes:
3.1. Interessado: Ministério do Meio Ambiente, dos Recursos Hídricos e da Amazônia Legal - Secretaria de Recursos Hídricos (excluída).
3.2. Responsáveis: Associação dos Irrigantes da Barragem de Terra Nova (35.446.590/0001-65); Deusiclea Barboza de Castro (XXX.020.671-XX); Félix Cantalício Barreto Cabral (XXX.509.854-XX); Israel Beserra de Farias (XXX.513.174-XX); Jose Sarney Filho (XXX.374.183-XX); Luciano de Petribú Faria (XXX.437.076-XX); Mestra Ltda. (03.457.778/0001-12); Oscar Cabral de Melo (XXX.235.264-XX); Paulo Ramiro Perez Toscano (XXX.068.501-XX); Pedro Thadeu Miranda de Argollo Pereira (XXX.377.905-XX); Raymundo José Santos Garrido (XXX.802.695-XX); Rui Melo de Carvalho (XXX.198.997-XX); Tl Construtora Ltda. (00.058.984/0001-61).
3.3. Recorrentes: Tl Construtora Ltda. (00.058.984/0001-61); Neuma de Fatima Costa de Farias (XXX.324.134-XX); Taise Costa de Farias (XXX.367.215-XX); Isane Costa de Farias (XXX.317.905-XX); Louise Costa de Farias (XXX.524.975-XX).

13.1. Ministros presentes: Ana Arraes (Presidente), Augusto Nardes, Aroldo Cedraz (Relator) e Raimundo Carreiro.
13.2. Ministros-Substitutos presentes: Marcos Bemquerer Costa e André Luís de Carvalho.

ACORDAO-COMPLETO-2556042

Acórdão de Relação 6568/2022 - Segunda Câmara

Acórdão de Relação

ACORDAO-COMPLETO-2528904

Acórdão 2675/2022 - Segunda Câmara

ACORDAO-COMPLETO-2525756

Acórdão de Relação 522/2022 - Segunda Câmara

AROLDO CEDRAZ

Ministro Aroldo Cedraz.

Nesta etapa processual, cuidam os autos de segundos embargos de declaração opostos por TL Construtora Ltda. EPP, Neuma de Fátima Costa de Farias, Taise Costa de Farias, Isane Costa de Farias e Louise Costa de Farias contra o Acórdão 6806/2020-TCU-Segunda Câmara, o qual não conheceu os primeiros embargos opostos em razão da intempestividade.
2.	Por meio da peça 202, apresentaram-se as seguintes razões recursais (com ajustes de forma) :
"TL CONSTRUTORA LTDA EPP, NEUMA DE FÁTIMA COSTA DE FARIAS, TAISE COSTA DE FARIAS, ISANE COSTA DE FARIAS E LOUISE COSTA DE FARIAS, já qualificados nos autos em epígrafe, diante do acórdão proferido pelo TCU, inconformada, data venia, vem, por intermédio de seu advogado, opor Embargos de Declaração, com pedido de efeito modificativo, requerendo que as razões em anexo sejam consideradas integrantes dessa petição. 
ERRO MATERIAL.
Os Embargos de Declaração apresentados pelos Embargantes e que deram origem ao acórdão de nº 6806/2020, foram apresentados de forma tempestiva. Os Embargantes foram notificados no dia 17.07.2019, e o protocolo da peça foi realizado no dia 29.07.2019, e, portanto, dentro do prazo legal. Por questão de ordem deve ser reavaliada a tempestividade do recurso. 
CONCLUSÃO
Considerando os argumentos levantados nesta peça, está evidente o erro material constante no acórdão.
Assim, requer o recebimento, processamento e posterior acolhimento, dos presentes Embargos de Declaração, para que seja sanado o erro material, devendo ser recebido, conhecido e provido os embargos de declaração anteriormente apresentados, tendo em vista a sua tempestividade."
É o Relatório.

8.1. Geova Lustosa Barreto Cabral (4.426/OAB-PE), representando Félix Cantalício Barreto Cabral.
8.2. Francisco Bastos Filho (8.504/OAB-BA) e outros, representando Tl Construtora Ltda., Neuma de Fatima Costa de Farias, Taise Costa de Farias, Isane Costa de Farias e Louise Costa de Farias.
8.3. Anselmo Lucio Meireles de Lima Ayello e outros, representando Luciano de Petribú Faria.
8.4. Taise Costa de Farias e outros, representando Israel Beserra de Farias.
8.5. Alexandre Melo Soares (24518/OAB-DF), representando Paulo Ramiro Perez Toscano.

Subprocurador-Geral Lucas Rocha Furtado.

TOMADA DE CONTAS ESPECIAL instaurada PELA Secretaria Executiva do Ministério do Meio Ambiente em razão de determinação constante do Acórdão 2543/2005- TCU-2ª Câmara, expedida quando do exame das contas do exercício de 2001 da Secretaria de Recursos Hídricos do Ministério do Meio Ambiente (SRH/MMA) no âmbito do TC 011.488/2002-6. NÃO COMPROVAÇÃO DA BOA E REGULAR APLICAÇÃO DOS RECURSOS ORIUNDOS DO Convênio 157/2000, conduzido pela SRH/MMA. PROCEDIMENTOS LICITATÓRIOS FRAUDULENTOS. CONLUIO ENTRE AGENTES DO CONCEDENTE, CONVENENTE E TERCEIROS CONTRATADOS. ACOLHIMENTO DE PARTE DAS ALEGAÇÕES DE DEFESA. CONTAS IRREGULARES. DÉBITO. MULTA. EMBARGOS DE DECLARAÇÃO. INTEMPESTIVIDADE. NÃO CONHECIMENTO. SEGUNDOS EMBARGOS DE DECLARAÇÃO. CONHECIMENTO. AUSÊNCIA DE OMISSÃO, OBSCURIDADE E CONTRADIÇÃO NA DECISÃO RECORRIDA. REJEIÇÃO. CIÊNCIAS.

TOMADA DE CONTAS ESPECIAL (TCE)

Secretaria de Controle Externo de Tomada de Contas Especial (SecexTCE).

Nesta etapa, cuidam os autos de segundos Embargos de Declaração opostos por TL Construtora Ltda. EPP, Neuma de Fátima Costa de Farias, Taise Costa de Farias, Isane Costa de Farias e Louise Costa de Farias contra o Acórdão 6806/2020-TCU-Segunda Câmara, o qual não conheceu os primeiros embargos opostos em razão do não preenchimento do requisito da tempestividade.
Originalmente, cuidaram os autos de Tomada de Contas Especial instaurada pela Secretaria Executiva do Ministério do Meio Ambiente em razão de determinação constante do Acórdão 2543/2005-TCU-Segunda Câmara, expedida quando do exame das contas do exercício de 2001 da Secretaria de Recursos Hídricos do Ministério do Meio Ambiente (SRH/MMA) no âmbito do TC Processo 011.488/2002-6.
Preliminarmente, verifico que estes segundos embargos podem ser conhecidos em face da observância dos requisitos da legitimidade, do interesse de recorrer, da singularidade e da tempestividade.
Entretanto, não devem ser acolhidos em face da ausência de omissão, obscuridade ou contradição na decisão.
De fato, os seus primeiros embargos não foram conhecidos em face da intempestividade, conforme pode ser resumido na tabela a seguir, a qual foi produzida no parecer acostados à peça 171:
	Responsável
	Data da Notificação/Localização no Processo
	Data do Vencimento do Prazo para Interposição do recurso
	Data em que o recurso foi Protocolizado

	Luciano de Petribú Faria
	18/7/2019 (peças 123 e 149) 
	29/7/2019
	1º/8/2019

	Neuma de Fátima Costa de Farias
	16/7/2019 (peça 146) 
	26/07/2019
	29/7/2019

	Isane Costa de Farias
	16/7/2019 (peça 145) 
	26/07/2019
	29/7/2019

	Louise Costa de Farias
	16/7/2019 (peça 144) 
	26/07/2019
	29/7/2019

	TL Construtora Ltda. EPP
	16/7/2019 (peça 142) 
	26/07/2019
	29/7/2019

 (*) A notificação da Sra. Taise Costa de Farias foi devolvida (peça 153) , mas seu representante legal, que é o mesmo das Sras. Neuma de Fátima Costa de Farias, Isane Costa de Farias, Louise Costa de Farias e da empresa TL Construtora Ltda. EPP, compareceu aos autos intempestivamente.
Assim, é possível perceber que, ao contrário do que alegam as recorrentes nesta etapa, a notificação foi realizada no dia 16/7/2019, data esta constante dos avisos de recebimento às peças 142, 144, 145 e 146, o que impõe que o prazo fatal para a interposição do recurso foi o dia 26/7/2019, pois foram seguidos os parâmetros estabelecidos no § 1º do art. 287 c/c arts. 183 e 185 do Regimento Interno do TCU, ou seja, prazo recursal de 10 dias, excluindo o dia do início e considerando o dia do vencimento.
Ademais, a decisão recorrida incorporou os pareceres acostados às peças 171-172 aos seus fundamentos de decidir, os quais mostraram que, mesmo se os primeiros embargos tivessem sido conhecidos face dos princípios do formalismo moderado e da verdade material, seriam rejeitados, pois não se confirmaram as contradições, omissões e obscuridades alegadas naquela ocasião.
À vista dessas considerações, não assiste razão às embargantes, vez que ausentes os vícios alegados no acórdão recorrido. Rejeito, portanto, os embargos apresentados.
Ante o exposto, VOTO por que o Tribunal acolha a minuta de acórdão que ora submeto à deliberação deste Colegiado.
TCU, Sala das Sessões Ministro Luciano Brandão Alves de Souza, em 22 de setembro de 2020.
AROLDO CEDRAZ 
Relator